臺灣高等法院刑事判決
109年度原上易字第95號
上  訴  人  臺灣士林地方檢察署檢察官
被      告  李念慈
選任辯護人  李晉銘律師
(法扶律師)          
上列上訴人因被告詐欺案件，不服臺灣士林地方法院109年度原
易字第12號，中華民國109年11月18日第一審判決（起訴案號：
臺灣士林地方檢察署109年度偵字第7073號、第3181號、第5490
號），提起上訴，本院判決如下：
    主  文
上訴駁回。
    理  由
一、公訴意旨略以：被告李念慈與其配偶劉浩瑜（原由臺灣士林
    地方檢察署追加起訴，經原審判決公訴不受理後，尚未另行
    偵查）明知將個人之金融帳戶提供他人使用，可供他人作為
    提領詐欺犯罪所得之工具，於民國108年5月21日晚上7時26
    分許，由劉浩瑜至新北市○○區○○路0段000號411號統一超商
    ，將被告申辦之永豐銀行帳戶（帳號：000-00000000000000
    號）提款卡寄送至統一超商寶民門市，並以通訊軟體告知對
    方提款密碼。嗣詐欺集團成員取得上開帳戶提款卡、密碼，
    於108年5月24日以該帳戶向一卡通票證股份有限公司（下稱
    一卡通公司）申請會員並綁定後，而為以下犯行：㈠以一卡
    通公司會員產出聯邦銀行虛擬帳號000-00000000000000號後
    ，又於108年5月25日下午3時5分許，以電話聯絡告訴人邱明
    珠，佯裝為訂房網站及銀行客服人員，佯稱因設定錯誤，誤
    設邱明珠為長期客戶，將連續12期扣款，需操作ATM確認身
    分以解除該設定云云，致邱明珠陷於錯誤，於同日下午6時2
    6分許，匯款新臺幣（下同）4萬9,988元至上開聯邦銀行虛
    擬帳戶內。㈡以一卡通公司會員產出聯邦銀行虛擬帳號000-0
    0000000000000號、000-00000000000000號、000-000000000
    00000號後，又於108年5月26日下午4時22分許，以電話聯絡
    被害人林文慧，佯裝為訂房網站及銀行客服人員，佯稱因設
    定錯誤為12次重複購買商品，將導致信用卡帳單多支付金額
    ，需操作ATM取消分期付款刷退云云，致林文慧陷於錯誤，
    於同日下午6時7分許，匯款4萬9,988元至上開000-00000000
    000000號虛擬帳戶內；又於同日下午6時16分許，匯款4萬9,
    988元至上開000-00000000000000號虛擬帳戶內；嗣於同日
    下午6時30分許，匯款6,998元至上開000-00000000000000號
    虛擬帳戶內。㈢於以一卡通公司會員產出聯邦銀行虛擬帳號0
    00-00000000000000號後，於108年5月26日下午4時40分許，
    以電話聯絡告訴人高義忠，佯裝為訂房網站及銀行客服人員
    ，佯稱因帳務問題，需高義忠配合操作ATM云云，致高義忠
    陷於錯誤，於同日下午5時51分許，匯款4萬9,988元至上開
    聯邦銀行虛擬帳戶；又於同日下午5時58分許，匯款3萬7,98
    8元至上開聯邦銀行虛擬帳戶內。嗣詐欺集團成員透過操作
    一卡通會員及虛擬帳號間轉帳，或自被告上開永豐銀行帳戶
    提款等方式，將所詐得款項提領一空。因認被告所為，係犯
    刑法第30條第1項前段、第339條第1項幫助詐欺罪嫌。
二、按犯罪事實應依證據認定之，無證據不得認定犯罪事實；不
    能證明被告犯罪者，應諭知無罪之判決，刑事訴訟法第154
    條第2 項、第301 條第1 項分別定有明文。且認定犯罪事實
    所憑之證據，無論直接證據或間接證據，其為訴訟上之證明
    ，須於通常一般之人均不致有所懷疑，而得確信其為真實之
    程度者，始得據為有罪之認定，倘其證明尚未達到此一程度
    ，而有合理之懷疑存在無從使事實審法院得有罪之確信時，
    即應由法院諭知被告無罪之判決。
三、公訴意旨認被告涉犯刑法第30條第1 項、第339 條第1 項幫
    助詐欺罪嫌，無非係以：被告於偵查中之供述、證人即告訴
    人、被害人於警詢時之指訴及卷附告訴人及被害人之交易明
    細、存摺影本、一卡通公司函覆資料、被告提供之LINE對話
    紀錄為其主要論據。訊據被告固不否認曾將存摺及提款卡依
    指示寄出予不詳之人，惟堅決否認有何詐欺取財犯行，辯稱
    ：案發當時因為小孩要唸書，頭期款付不出來，我先生劉浩
    瑜在臉書上看到借款訊息，對方在LINE上要求提供我的身分
    證正反面相片，再要求提供存摺、提款卡，約定之後將還款
    匯到我提供的帳戶內，因為繳學費在即，且因為我沒有工作
    所以無法向銀行貸款，就將我的永豐銀行帳戶存摺、提款卡
    寄出，寄出後，對於被害人遭騙的事情我毫不知情，在對方
    失聯後我還有去當鋪借款，沒有掛失帳戶，直到警察通知我
    才知道被對方騙了等語。經查：
  ㈠本案永豐銀行帳戶為被告所申設使用，108 年5 月27日因高
    雄新興分局偵查隊警員姜泯卉致電永豐銀行客服中心，稱抓
    到車手持有被告之存摺及提款卡，因聯絡被告本人未果，故
    請客服人員協助掛失，而於是日掛失等情，業據被告供承在
    卷，並有永豐商業銀行109 年2 月27日作心詢字第10902241
    21號函暨所附帳戶基本資料、交易明細表（見偵字第3181號
    卷第11至16頁）、永豐商業銀行作業處109 年3 月26日作心
    詢字第1090224121號函（見偵字第3181號卷第73頁）在卷可
    稽，首堪認定。
  ㈡證人即被告配偶劉浩瑜在原審審理時具結證稱：案發當時因
    小孩要讀書、費用不夠，所以我在網路上找到民間貸款用LI
    NE加以聯繫，因為我沒有勞健保，無法向銀行借貸，其他正
    當方式利息又太高，一定償還不起，所以才到網路上找，與
    對方談妥借4萬元及每月利息後，對方希望我把另一個存摺
    、提款卡寄給他，放他那邊，之後要還錢就匯到那個帳戶，
    我那時想說對方怕我們跑掉不還錢，所以押著我們的帳戶，
    過程中我有將存摺、提款卡、密碼要交給對方的原因告訴被
    告，也與被告討論後，共同決定要將本案存摺及提款卡交給
    對方，最後就由被告將上開帳戶及提款卡寄出，之後對方沒
    有回應，也沒匯錢，我在臉書、網站上也無法找到他的資料
    ，才到五股的當鋪借款籌措小孩的教育費用等語大致相符（
    見原審卷第81至93頁），並有被告提出之LINE對話紀錄（見
    原審109年度審原易字第22號卷，下稱審原易卷，第59至73
    頁）、統一超商股份有限公司109年3月31日統超字第202000
    00278號函（見偵字第3181號卷第89頁）、安心當鋪出具之
    證明書（見審原易卷第75頁）在卷可稽。另觀諸前開LINE對
    話紀錄內容，對方確實於108年5月21日陸續向劉浩瑜稱「你
    這邊借款4萬的話，每個月利息是2400」、「等你方便了再
    把資料補齊」，待劉浩瑜依指示傳送被告手持身分證自拍照
    、告知提款卡密碼後，對方再稱「資料都齊全了，可以幫你
    安排送件審核」、「寄件審核資料：存摺+提款卡」、「代
    書有跟7-11合作，我會幫你申請交貨便代碼，都是通過7-11
    的交貨便代碼寄出給代書審核的，這樣才能有效的保護客人
    的借貸信息」，劉浩瑜再傳送交貨便包裹照片予對方，對方
    再稱「那我這邊先幫你整理照片資料，明天上班先幫你傳代
    書那邊，告知代書注意查收，代書收到時我會告知你，每天
    都會幫你趕進度的」，108年5月23日對方再傳訊稱「你的件
    代書已經收到喔，明天開始幫你安排送件審核」，108年5月
    25日對方又主動傳訊稱「哈嘍，今天沒有在上班喔，是想告
    知你，我們週六日都沒有在上班，禮拜一這樣你的件應該可
    以審核完成，具體的等禮拜一我會再幫你確認一次」，108
    年5月27日（週一）則見劉浩瑜主動詢問「今天有什麼新消
    息嗎？」，對方則回稱「有消息了，審核有通過喔，明天中
    午代書會電話照會你，約定時間地點撥款喔」，108年5月28
    日劉浩瑜傳訊予對方詢問代書為何沒有打電話照會時，對方
    則開始未讀訊息、亦未回應（見審原易卷第59至73頁）。堪
    認被告及劉浩瑜確係因有辦理貸款之需求，而依對方指示寄
    送帳戶存摺、提款卡等資料，且自108年5月21日自超商寄出
    上開帳戶資料時起，至同年5月28日對方開始不回應為止，
    被告及劉浩瑜毫未察覺有異，於聯繫過程中，亦未向對方提
    出任何質疑，且在被告本案帳戶因警方聯繫不上被告而主動
    聯繫銀行客服中心代為掛失之時，被告及劉浩瑜仍在等待代
    書審核、照會其等之貸款資料。
　㈢檢察官雖以被告寄送上揭帳戶，應係基於不確定之幫助詐欺
    故意而為之，然按刑法上幫助之行為，須有幫助他人犯罪之
    意思，如無此種故意，基於其他原因，以助成他人犯罪之結
    果，尚難以幫助論（最高法院20年上字第1022號判例意旨參
    照）。申言之，幫助故意之內涵，除須行為人對其所實行幫
    助行為有違法性之認識或有認識之可能外（構成要件故意或
    故意責任），尚須對於正犯所實行犯罪行為有具體之認識或
    有認識之可能性，即從犯對於正犯所實行之犯罪構成要件該
    當性之事實，應有所認識或有認識之可能性，始足當之。又
    刑法亦不處罰過失幫助之犯行，亦即本件尚須證明被告寄送
    帳戶預見會遭詐騙集團使用乙事將發生，且發生不違其本意
    。經查：而被告對於為何寄出存摺後未貸到款項，卻未掛失
    乙情，供稱：因為那時小孩上學，重心在小孩，沒有想到報
    警等語。（見本院卷第157頁）參以證人劉浩瑜於原審證稱
    ：伊把資料提供給對方後，無回應，伊有先密對方，但沒有
    回覆。後來再去FB找他，沒找到網站，當下也沒想到要去凍
    結帳戶等語。（見原易卷第92頁）堪認被告認帳戶寄出後均
    係由其夫劉浩瑜處理，而未特別再注意其帳戶使用情形，難
    認與常情有違，故本件尚難僅以被告未立時掛失，遽為被告
    不利之認定。此外，卷內亦無何證據認定被告於提供帳戶存
    摺、金融卡、密碼之際，確曾獲取任何利益，此與一般交付
    金融機構帳戶以供他人使用藉以牟利之情形有別，是於無其
    他積極證據足以證明被告明知所交付上開帳戶存摺、金融卡
    、密碼等物係供非正當目的使用，自應為有利被告之認定，
    而難據認其將該等金融卡及密碼提供他人之行為，逕自推認
    其有幫助他人犯罪之認識及不確定故意。
  ㈣綜上所述，被告上開帳戶，固遭詐騙集團成員利用作為詐欺
    取財之人頭帳戶所用，然依起訴書所舉之各項證據方法，本
    院尚無從形成被告確有起訴書所指幫助詐欺取財犯行之確信
    。此外，復無其他積極證據足以證明被告涉有公訴意旨所指
    上揭犯行，揆諸首揭法條、判例要旨及說明，自屬不能證明
    被告犯罪。
四、原審以不能證明被告犯罪為由，諭知其無罪之判決，經核尚
    無違誤。檢察官猶執詞提起上訴，然前揭檢察官所列證據及
    卷內訴訟資料，經本院逐一剖析，參互審酌，仍無從獲得有
    罪心證，已俱如前述，檢察官上訴意旨僅就原審採證之職權
    行使再為爭執，核無理由，其上訴應予駁回。
據上論斷，應依刑事訴訟法第368條，判決如主文。　　
本案經檢察官張嘉婷提起公訴，檢察官薛雯文提起上訴，檢察官
劉斐玲到庭執行職務。
中　　華　　民　　國　　110 　年　　5 　　月　　26　　日
                  刑事第八庭    審判長法　官  陳世宗
                                      法　官  吳勇毅
                                      法　官  呂寧莉
以上正本證明與原本無異。
不得上訴。
                                      書記官  賴資旻
中　　華　　民　　國　　110 　年　　5 　　月　　26　　日